【裁判字號】    91,上易,576
【裁判日期】    920901
【裁判案由】    返還保證金
【裁判全文】
臺灣高等法院民事判決                            九十一年度上易字第五七六號
    上  訴  人    甲○○
    訴訟代理人    黃啟逢律師
    右  一  人
    複 代 理人    張逸婷
    上  訴  人    丙○○
    訴訟代理人    簡旭成律師
    複 代 理人    王泓鑫律師
    上  訴  人    興新房屋仲介股份有限公司
    法定代理人    江宛青
    訴訟代理人    蔡文彬律師
    被 上訴 人    乙○○
    訴訟代理人    謝新平律師
右當事人間請求返還保證金事件，上訴人對於台灣板橋地方法院中華民國九十一年五
月十日九十年度訴字第二三五三號第一審判決提起上訴，經中華民國九十二年八月十
八日辯論終結，本院判決如左：
    主      文
原判決關於駁回上訴人甲○○、丙○○後開第二項之訴部分，暨命負擔該訴訟費用部
分之裁判均廢棄。
被上訴人乙○○應連帶給付上訴人甲○○、丙○○新台幣壹佰萬元及自民國九十年十
一月十六日起至清償日止按年息百分之五計算之利息。
上訴人興新房屋仲介股份有限公司上訴駁回。
關於甲○○、丙○○上訴部分，第一、二審訴訟費用，由被上訴人乙○○負擔；關於
興新房屋仲介股份有限公司上訴部分，第二審訴訟費用由上訴人興新房屋仲介股份有
限公司負擔。
    事      實
甲、上訴人甲○○、丙○○方面（下稱甲○○等二人）：
一、聲明：
  (一)上訴聲明：1.原判決就後開部分廢棄。2.被上訴人乙○○應給付上訴人新台幣（
    下同）一百萬元暨自民國九十年十一月十六日起至清償日止按年息百分之五計算
    之利息。
  (二)答辯聲明：上訴人興新房屋仲介有限公司（下稱興新房屋）之上訴駁回。
二、陳述：除與原判決記載相同者外，略以補稱：
  (一)甲○○等二人於九十一年三月六日言詞辯論狀中，對興新房屋原依契約請求返還
    ，因興新房屋已屬於返還不能，故更正為依民法第二百二十六條請求賠償，此與
    起訴狀內容並無不同，乃屬於更正法律上之陳述，無訴之變更之問題，或得認為
    係屬於民事訴訟法第二百五十五條第四款「因情事變更而以他項聲明代最初之聲
    明」而得為訴之變更。
  (二)甲○○等二人一同與興新房屋簽訂買賣議價委託書（下稱委託書），為共同委託
    人。
  (三)前開委託書之委託期間至八十九年十月五日止，興新房屋逾越委託期間及超過受
    託議價金額五千五百萬元，與乙○○議價五千六百萬元，明顯逾越上訴人所賦予
    興新房屋代理權之範圍，此經甲○○等二人分別向乙○○及興新房屋表示不同意
    ，並要求返還本件款項。而且，據乙○○表示興新房屋未告知買方為何人，可知
    興新房屋從未表明代理本人之意旨，則其既未以本人名義為之，法律行為之效果
    自不歸於本人，並非代理權之限制及撤回。又依乙○○所言不知道甲○○等二人
    與興新房屋間有無代理權之問題，可知本件亦無表見代理之問題；乙○○就此問
    題是否為善意，自應由乙○○舉證之。其於本件未詳查興新房屋之代理權限為何
    ，應有過失，自不得主張興新房屋係表見代理而受有保護。
  (四)前開委託書第七條係特別排除第四條之約定，並非補充規定，故興新房屋於委託
    議價期間過後，依該委託書第四條，將甲○○名義之保證金支票交付乙○○，顯
    然違反委託書第七條之約定。
  (八)縱使本件買賣契約成立，該違約金之約定僅存在於興新房屋及乙○○間，基於債
    之相對性，該約定之效力應不及於上訴人，無法成為乙○○受領票款之權利基礎
    。即便違約金之約定及於甲○○等二人，核諸一般客觀事實、社會經濟狀況，乙
    ○○毋庸付出分文即可取得一百萬元違約金，實為過高，故亦請求依職權減至相
    當數額。乙○○雖一再以經濟變動及已支付興新房屋鉅額服務費為由主張其損失
    ，惟經濟變動乃不可抗力之事實，非可歸由他人承擔。
三、證據：援用第一審所提證據。
乙、上訴人興新房屋方面：
一、聲明：(一)原判決不利於上訴人部分廢棄。(二)上開部分，甲○○等二人於原審之訴
    及假執行之聲明均應駁回。(三)如受不利判決，願供擔保免為假執行。
二、陳述：除與原判決記載相同者外，補稱：
  (一)甲○○等二人於起訴狀中表明保證金支票已經提示付款，顯然其於起訴前已知興
    新公司交付支票予乙○○，則於甲○○等二人起訴前，情事早已變更，並無原判
    決准許甲○○等二人以情事變更為由而以他項聲明代其最初聲明之事由。
  (二)本件與興新公司簽訂委託書之委託人僅為甲○○一人，此從興新公司於八十九年
    十一月二十九日存證信函中，說明丙○○僅為甲○○之代理人，及甲○○於九十
    二年二月八日新莊十四支局第五十四號存證信函，回覆乙○○是其與興新房屋締
    結委託書可知。
  (三)興新房屋受託以五千六百萬元，於八十九年十月十二日前代理甲○○與出賣人議
    價，而於同月十日與乙○○議價成功，如未經甲○○同意而擅自逾越代理權之範
    圍，顯與經驗法則不符。
  (四)買賣議價為要約，僅需得相對人之承諾，契約即為成立。甲○○既為要約，興新
    房屋僅需依其委託之價額，與乙○○達成買賣之合意，契約即告成立，並無需待
    甲○○回國後再商談確認之，故興新房屋於簽訂成交確認書並無可議。
  (五)興新房屋與甲○○就購買金額已有共識，故甲○○再次提及以此金額承購時，上
    訴人始於八十九年十月二十日寄出之存證信函以「再次」之方式陳述，非指於原
    委託議價期間經過後，再次於十月八日口頭委託之意，證人潘玉珠到庭之陳述與
    上開存證信函之意思一致。又因甲○○未於八十九年十月十五日出面簽署買賣契
    約，興新房屋乃於同年月二十一日以天母郵局第三六八號存證信函，要求甲○○
    於八十九年十一月十五日出面補簽買賣契約，否則出賣人將沒收訂金，且亦將向
    其請求仲介費用，乙○○亦於九十年一月三日發函予甲○○，要求於九十年一月
    五日簽訂買賣契約，否則將沒收訂金，而甲○○雖有回覆，卻遲遲未有具體行動
    。
  (六)委託書第七條特約條款中關於退還支票之約定，應是第四條之補充規定。原雙方
    約定之議價期間至十月五日止，僅是於議價不成之情形下，將退還支票之時間提
    前而已，並無排除第四條第二項之效力。倘議價成功，仍應依第四條第三項之規
    定，將該保證金轉為購屋訂金之一部。甲○○曾表示，在其所持有之買賣議價委
    託書中並無前述第七條文字之記載，因而否認有該項特約，因該第七條特約條款
    為另行書寫，如甲○○對此雙方議定之條款加以否認，興新房屋亦以該另行書寫
    之條文未經雙方於其上簽名以示確認為由，否認該第七條全部之規定，雙方關於
    返還支票之方式，即應以第四條約定為準。
  (七)乙○○就興新房屋是否逾越代理權均不知情，甲○○之行為應屬表見代理。興新
    房屋與乙○○已針對買賣價金及標的達成合意，基於買賣契約非要式契約之特性
    ，買賣契約應是成立無誤。
三、證據：除援用第一審所提證據外，補提八十九年十一月二十九日存證信函、第一
    、二審委任狀、房地產委託銷售契約書、天母郵局第三六八號存證信函為證，並
    聲請訊問證人潘玉珠、黃玉雲。
丙、被上訴人乙○○方面：
一、聲明：駁回甲○○等二人上訴。
二、陳述：除與原判決記載相同者外，補稱：
  (一)被上訴人於八十九年十月十日與興新房屋議價，以五千六百萬元之價錢買賣房地
    ，並簽訂成交確認書。
  (二)甲○○與興新房屋既簽訂委託書，則就乙○○而言，甲○○對於興新房屋授與買
    賣議價之代理權，關於代理權期間之限制，自不得對抗善意乙○○。
  (三)乙○○與甲○○之代理人興新房屋，就購屋之價錢等意思表示一致，甲○○與乙
    ○○間買賣契約應屬成立，故乙○○依委託書第四條之約定沒收定金，並非無法
    律上之原因受有利益。
三、證據：除援用第一審所提證據外，補提成交確認書為證，並聲請訊問證人黃玉雲
    。
    理  由
一、程序部分：
  (一)按訴狀送達後，原告不得將原訴變更或追加他訴。但請求之基礎事實同一者、或
    不甚礙被告之防禦及訴訟之終結者，不在此限。本件甲○○等二人起訴時於訴狀
    內即已表明依契約約定，委託議價期間過後，上訴人興新房屋及被上訴人乙○○
    應返還支票，不料，其二人並未退還支票，反而提示獲得付款，致甲○○遭受損
    失，請求興新房屋與乙○○連帶給付一百萬元及其利息；甲○○等二人雖於原法
    院開庭時，先是表示基於共同侵權行為請求，後來又稱對乙○○部分是基於不當
    得利之規定，對興新房屋部分是基於契約之規定請求等語，縱為訴之變更，因其
    請求之基礎事實既屬同一，且不妨礙對造之防禦及訴訟之終結，依民事訴訟法第
    二百五十五條第一項第二、七款規定，毋庸對造之同意，原法院予以准許，應無
    不合；甲○○等二人又於九十一年三月六日原審言詞辯論狀中，陳稱興新房屋依
    約應返還支票，因支票已遭提領，已屬給付不能，故依民法第二百二十六條規定
    ，請求賠償票據金額一百萬元之損失，核與其訴之聲明並無不合，應屬補充法律
    上陳述，並非訴之變更，亦毋須對造同意，合先敘明。
  (二)興新房屋質疑甲○○等二人委任之訴訟代理人簡旭成律師已從原任職之律師事務
    所離職，何能再委任王泓鑫律師擔任複代理人參與本案言詞辯論，惟簡旭成律師
    既無解除本案訴訟委任關係，依法自得委任複代理人，王泓鑫律師既已提出簡旭
    成律師出具之複代理委任狀，自應准其擔任複代理人，附此敘明。
二、甲○○等二人於原審起訴主張：其等與興新房屋於八十九年九月二十六日簽訂買
    賣議價委託書，授權興新房屋代向乙○○議價，以五千五百萬元欲購買乙○○所
    有坐落於台北市○○區○○路二段一七二、一七六號十四樓之房屋暨土地持份（
    以下簡稱本件房地），並因此交付由甲○○為發票人，面額一百萬元之支票一張
    （支票號碼 CV0000000，以下簡稱本件支票）以充作保證金，由興新房屋保管、
    收執。依上開委託書第一條及第七條第二項所定，委託議價期間至八十九年十月
    五日，於議價期間過後，若議價不成功，該保證金即應無條件退還。不料，其等
    於期滿後苦等不到興新房屋歸還上開保證金，興新房屋卻稱於八十九年十月十日
    以五千六百萬元（超過委託議價金額一百萬元）與乙○○成立買賣，並已將本件
    支票交付乙○○，此屬無權代理，本人已表示不同意，故請求興新房屋與乙○○
    應給付一百萬元及自八十九年十月六日起至清償日止，按年息百分之五計算之利
    息，二者間成立不真正連帶債務。（原審判決甲○○二人請求興新房屋給付一百
    萬元暨自起訴狀繕本送達翌日即九十年十一月十六日起至清償日止之遲延利息部
    分勝訴，其餘請求則敗訴，甲○○二人就其敗訴部分中請求乙○○給付一百萬元
    及自九十年十一月十六日起至清償日止之遲延利息提起上訴；興新房屋亦就其敗
    訴部分聲明不服。）
三、興新房屋抗辯：其是與甲○○一人簽訂買賣議價委託書，原約定之委託議價期間
    雖至八十九年十月五日，惟雙方後來又以口頭約定延長至同月十二日，並提高出
    價至五千六百萬元，其於同月十日與乙○○談妥以五千六百萬元成交，並當場以
    電話向甲○○確認後，才將上開一百萬元支票交付乙○○作為購屋訂金，並無逾
    越代理權。退步言，甲○○所為，亦足以構成表現代理，買賣契約成立，自不得
    再請求返還一百萬元及利息。
四、乙○○則辯稱甲○○等二人委託興新房屋向其議價多次，其後興新房屋告知買方
    要以五千六百萬元購買本件房地後，即承諾出售並簽具成交確認書，收受由興新
    房屋交付之本件支票，對於興新房屋之代理權是否受到限制並不知情，自屬善意
    第三人，因此雙方買賣契約成立，其後房價下跌，乙○○已因甲○○等二人爽約
    受有損失，乙○○自得依約沒收上開保證金，並無不當得利。
五、經查(一)甲○○等二人於八十九年九月二十六日曾出面，與興新房屋簽訂委託書，
    授權興新房屋代向乙○○議價，以五千五百萬元欲購買乙○○所有本件房地，甲
    ○○因此出具本件支票充作保證金，由興新房屋保管、收執。依上開委託書第一
    條所定，委託議價期間至八十九年十月五日；第四條第二、三項、第七條第二項
    則約定，於議價期間過後，若議價不成功，該保證金即應無條件退還；議價成功
    則保證金轉為購屋定金之一部分。(二)興新房屋於上開議價期間內，並未與乙○○
    議價成功。(三)興新房屋事後與乙○○簽訂成交確認書，將本件支票交付乙○○，
    並經乙○○提示兌領，為兩造所不爭執，堪信為真。兩造爭執重點厥為：(一)買賣
    議價委託契約之一方當事人究為甲○○等二人或其中一人？(二)委託議價期間、出
    價是否有以口頭變更？(三)本件買賣契約是否成立？
六、依上開委託書，契約抬頭委託人記載丙○○、甲○○，雖委託人簽名僅有丙○○
    ，惟其
    甲○○簽發其個人名義之支票作為保證金，而興新房屋事後所發天母郵局第三六
    八號存證信函中又稱「台端甲○○先生丙○○女士于中華民國八十九年九月二十
    六日委託住商不動產天母西路店：：代為議價：：」；乙○○亦對甲○○等二人
    寄發林口郵局第八六號存證信函，催促其二人出面訂約（見原審卷第五九至六四
    頁），而興新房屋於一審時主張契約當事人為丙○○（見原審卷第三四頁），於
    本院又稱契約形式上，丙○○為委託人，實質上契約當事人應該是甲○○，因為
    整個接洽過程都是由甲○○決定（見本院九十二年二月十二日筆錄），堪認委託
    興新房屋出面議價者為甲○○等二人，至甲○○於其個人回函乙○○時，未提及
    丙○○部分，或興新房屋自行在存證信函中將丙○○認為是甲○○之代理人，或
    甲○○於訴訟中個人委任律師，而未與丙○○共同委任等情，均尚不足認定委託
    人僅為甲○○或丙○○其中一人。
七、興新房屋於委託書授權期間，議價並未成功，此為興新房屋所不爭執，其雖辯稱
    甲○○事後已同意興新房屋延長前開議價期間，並提高購買金額為五千六百萬元
    等語，為甲○○等二人所否認，興新房屋自應就此有利於己之事實，負舉證責任
    。經查：
  (一)證人即承辦本件買賣委託議價之興新房屋職員潘玉珠固於原審證稱：「本件是我
    承辦的，成交確認書也是我和乙○○簽訂的。十月五日時我有打電話給原告甲○
    ○，說價額目前仍有差距，原告說願意加價到五千六百萬元，請我再跟被告方面
    協議；我有跟原告提到時間已經到了，要從（重）寫委託書，王先生當時說他在
    往機場途中，要我放心跟被告談；且王先生說如成交時，只要打電話給他即可將
    支票轉給被告。王先生說他十二日回國，可以談到他回國。」等語（見原審卷第
    四五頁），而甲○○確於八十九年十月五日出境，於同年月二十二日入境，有內
    政部入出境管理局出入境紀錄表可證（見原審卷第七七至八二頁），然甲○○則
    否認有於十月五日通電話中同意加價及繼續議價，且依興新房屋於八十九年十月
    二十日寄予甲○○等二人之上開第三六八號存證信函內容，興新房屋表示甲○○
    等二人於八十九年九月二十六日委託議價，出價未獲出賣人同意，十月八日「再
    次」口頭委託興新房屋以五千六百萬元向乙○○要約等語，未曾提及十月五日也
    有口頭委任一事，應是指八十九年九月二十六日原委託議價期間經過後，再次於
    十月八日口頭委託之意，亦與潘玉珠所陳再次委託時間為十月五日不同，興新房
    屋辯稱是八十九年十月五日第一次委託後，另於十月八日為第二次口頭委託等語
    ，應是事後附和證人之說詞，並不可採。此外，興新房屋就此並未能提出其他證
    據以實其說，不足採信。
  (二)證人潘玉珠又稱十月十日在乙○○家中談妥以五千六百萬元成交時，曾當場打電
    話告知甲○○，並得其同意後將一百萬元支票交付乙○○，然經隔別訊問潘玉珠
    及其所稱在場者即乙○○之妻黃玉雲，據潘玉珠表示：是十月十日早上十點多將
    近十一點到乙○○家，將近下午一點離開，當時乙○○夫婦及其女兒在場，與乙
    ○○談話時，黃玉雲有時在，有時不在等語；黃玉雲則稱：潘玉珠是晚上來家中
    與乙○○談，其一直在旁邊，當時家中只有其等三人等語（見本院九十二年七月
    二十五日筆錄），二人所述情節顯有不符，實難認潘玉珠確有於十月十日在乙○
    ○家中以電話中取得甲○○同意，始將一百萬元支票交付乙○○。何況證人潘玉
    珠是興新房屋之員工，又係本件委託議價之承辦人，甲○○等二人是否延長委託
    議價期間及價格，均涉及其自身之利益，本亦難期其為真實之證述，亦難僅憑其
    證詞，作為有利興新房屋之認定。
  (三)興新房屋又稱依常情，如未經委託人之同意，斷無在契約期限屆滿後仍代為議價
    之理，且依被告乙○○之立場言，其並無非出售房屋不可，然興新房屋既就取得
    同意一節無法舉證證明，實難僅憑此「常情」即遽為推論已取得甲○○等二人同
    意。
  (四)何況，原議價委託人是甲○○等二人，丙○○未曾表示授權甲○○代為處理與興
    新房屋間契約事宜，則其二人縱有延長議價期間或提高議價金額之意思表示，亦
    應共同為之，縱如興新房屋所陳，亦僅與甲○○間合意延長買賣議價期間、提高
    議價金額，仍難認雙方已就該事項另成立新約。從而，甲○○等二人主張其與興
    新房屋所簽訂之買賣議價委託契約，業因所約定之期間經過而失效，應為可採。
八、興新房屋另主張其縱逾越授權範圍，由於乙○○不知情，甲○○等二人應屬表見
    代理，買賣契約應為成立，然興新房屋與甲○○等二人間是屬無代理權人與本人
    間之法律關係，與表見代理無涉，而共同訴訟中，一人之行為或他造對於共同訴
    訟人中一人之行為或他造對於共同訴訟人中一人之行為及關於其一人所生之事項
    ，除別有規定外，其利害不及於他共同訴訟人，此為民事訴訟法第五十五條所明
    定，故興新房屋所辯表見代理一節，亦不及於乙○○。縱須斟酌乙○○與興新房
    屋、甲○○等二人間是否構成表見代理，惟因本人對於第三人應負表見代理之授
    權人責任，必須第三人並無明知他人無代理權或可得而知之情形，始得主張，此
    為民法第一百六十九條但書所明定。本件房屋價值高達五千多萬元，衡情，賣方
    如委託仲介公司出售，當會特別注意各項細節，依一般交易習慣，買方委託房屋
    仲介公司代為議價，都會簽署書面委託契約，並提供保證金票據，一方面作為代
    理議價雙方之憑據，一方面得向賣方證明確有代理議價權，而乙○○自承每次買
    方出價都是由住商房屋口頭告知，不知道他們之間有無代理權問題（九十一年八
    月五日答辯(二)狀、同月十五日答辯(一)狀），則其本可要求興新房屋出示委託書查
    悉興新房屋之代理權範圍，卻僅憑興新房屋持有一紙支票認定其有代理權，而疏
    未細究買方授權議價期間及金額，應屬民法第一百六十九條但書可得而知之情形
    ，自不得主張甲○○等二人應負表見代理之授權人責任。
九、依委託書第四條第二項約定：議價不成功，且賣方不願意繼續商談，則保證金於
    議價期間屆滿後二十四小時內無息全部返還；第七條特約條款２約定：本合約依
    雙方議定自民國八十九年九月二十六日起十日內民國八十九年十月五日止，無論
    任何理由，賣方應該無條件於十月五日前退還買方支票。甲○○等二人及興新房
    屋均稱特約條款是指議價不成功情形，姑不論該特約條款究竟是第四條第二項之
    補充規定或除外規定，興新房屋都應在十月五日仍議價不成時，將支票返還甲○
    ○等二人，興新房屋卻將本件支票交付乙○○，又經乙○○提示兌領，興新房屋
    就返還支票而言即屬給付不能，甲○○等二人依民法第二百二十六條規定，請求
    興新房屋應賠償票據金額一百萬元及其法定遲延利息，即為有據。
十、按民法上所謂代理，係指本人以代理權授與他人，由他人代理本人為法律行為，
    該代理人之意思表示對本人發生效力而言。故必先有代理權之授與，而後始有民
    法第一百零七條前段「代理權之限制及撤回，不得以之對抗善意第三人」規定之
    適用，此有最高法院六十年度台上字第一０九九號判例可資參照，亦即代理人原
    有某種範圍之代理權，其後因本人撤回部分代理權，使原有代理權受有限制，或
    撤回全部代理權，使原有代理權歸於消滅。乙○○雖辯稱甲○○等二人與興新房
    屋簽訂委託書，其二人對於授與代理權之期間限制，不得對抗之，本件買賣契約
    應已成立等語，惟查甲○○等二人授權期間自始即明示僅至八十九年十月五日，
    並非嗣後才加以限制或撤回，故興新房屋於同月十日與乙○○所為議價實為狹義
    無權代理，揆諸前開說明，尚與民法第一百零七條規定之情形不同，甲○○等二
    人對該無權代理行為既表示不承認，則興新房屋所為議價對其不生效力。退步言
    ，乙○○是因其疏失未察，才不知興新房屋已無代理權，已如前述，則依民法第
    一百零七條但書規定，亦不得主張同條本文保護善意第三人之規定，因此乙○○
    主張本件買賣契約應該成立，尚屬無據，其收受票款一百萬元為無法律上原因受
    有利益，甲○○等二人主張乙○○應返還該不當得利，為有理由。
十一、綜上所述，甲○○等二人依據契約及給付不能法律關係請求興新房屋給付一百
      萬元及自九十年十一月十六日（起訴狀繕本送達翌日）起至清償日止之法定遲
      延利息，另依據不當得利請求乙○○為相同之給付，且因請求原因不同，給付
      內容相同，對於甲○○等二人各負全部給付義務，因其中一人為給付，另一人
      即同免責任，故負不真正連帶債務，依法自應准許。原審就上開請求乙○○連
      帶給付部分，為甲○○等二人敗訴之判決，尚有未洽，上訴意旨求予廢棄改判
      ，為有理由，爰由本院予以廢棄改判如主文第二項所示。至於原審判決命興新
      房屋給付部分，並為准免假執行之宣告，核無不合，興新房屋上訴意旨，就此
      部分指摘原判決不當，求予廢棄，為無理由，應予駁回。
十二、本件就乙○○與興新房屋連帶給付部分，因未逾一百五十萬元，不得上訴第三
      審，本院判決後即告確定，無宣告假執行之必要，故原審駁回甲○○等二人此
      部分聲請，結論並無不合。
十三、因本案事證已臻明確，兩造其餘主張陳述及所提之證據，於判決結果不生影響
      ，毋庸一一論述，附此敘明。
十四、據上論結，上訴人甲○○等二人上訴為有理由，上訴人興新房屋上訴無理由，
      依民事訴訟法第四百五十條、第四百四十九條第一項、第七十八條，判決如主
      文。
中      華      民      國    九十二    年      九      月      一      日
                                民事第七庭
                                  審判長法  官  張  耀  彩
                                        法  官  王  仁  貴
                                        法  官  陳  玉  完
右正本係照原本作成。
不得上訴。
中      華      民      國    九十二    年      九      月      二      日
                                        書記官  張  淑  芬


司法院資訊處製作；財團法人民間司法改革基金會備份。
